臺灣高雄地方法院民事判決　　　　　　 93年度建簡上字第1號
上　訴　人　慶鴻營造股份有限公司
法定代理人　戊○○
訴訟代理人　丁○○
　　　　　　　　　　　之8
被上訴人　　高雄高等行政法院
法定代理人　乙○○
訴訟代理人　丙○○
　　　　　　甲○○
當事人間請求給付工程款等事件，上訴人對於民國93年5月11日
本院高雄簡易庭92年雄簡字第3666號第1 審簡易判決提起上訴，
本院民國94年7月12 日言詞辯論終結，判決如下：
    主  文
原判決關於駁回上訴人後開第二項之訴（其餘部分已減縮）暨訴
訟費用之裁判，均廢棄。
被上訴人應給付上訴人新台幣壹拾壹萬肆仟零貳拾元及自民國九
十二年十一月十三日起至清償日止，按週年利率百分之五計算之
利息。
第一、二審訴訟費用由被上訴人負擔三分之一，餘由上訴人負擔
。
    事實及理由
一、本件上訴人於原審聲明請求被上訴人給付新台幣（下同）
    303,912 元及自起訴狀繕本送達翌日起至清償日止，按年息
    5%計算之利息，嗣於本院審理中減縮為請求114,020 元及利
    息(部 分項目金額為追加，惟總金額減縮)， 核屬減縮應受
    判決事項之聲明，依民事訴訟法第436 之1 第3 項準用同法
    第446 條第1 項但書規定，不須對造同意；應予准許，合先
    明。
二、上訴人起訴主張：其承攬被上訴人「臺灣高雄少年法院借用
    高雄高等行政法院辦公廳室回復工程」，兩造訂有工程合約
    書，已於92年7 月20日完工，兩造於92年8 月13日驗收結算
    ，被上訴人已於92年10月2 日給付工程款新台幣 (下同
    )3,918,600 元 ；惟尚有如下所示之工程款未為給付：(一)如
    附表編號2 之項目依工程會鑑定實際施作數量為1543才，扣
    除合約約定之950 才及約定10% 範圍內不計算之95才，其施
    作超過合約約定之數量為498 才，按單價120 元計算，被上
    訴人應再給付59,760元。(二)附表編號3 之項目總施作數量為
    167.5 才，扣除合約約定之150 才及約定10% 範圍內不計算
    之15才，其施作超過合約約定之數量為2.5 才，按單價100
    元計算，被上訴人應再給付250 元。(三)附表編號4 之項目實
    際施作數量為650.8 尺扣除合約約定之150 尺及約定10% 範
    圍內不計算之15尺，其施作數量較合約約定多出485.8 尺，
    按單價100 元計算，被上訴人應再給付48,580元。又縱非原
    契約約定之款項，被上訴人亦因而獲有不當得利。上訴人本
    於兩造承攬契約約定及不當得利之法律關係，請求擇一而為
    判決。並聲明：(一)原判決廢棄。(二)被上訴人應給付上訴人
    114,020 元及自起訴狀繕本送達翌日起至清償日止，按週年
    利率5%計算之利息(被 上訴人於原審請求給付303,912 元，
    於本院審理中減縮聲明)。
三、被上訴人則以：兩造工程契約約定大理石工程數量分為2 部
    分，1 列在泥作工程950 才、1 列在大理石工程950 才，合
    計為1900才，並非大理石工程項下為工資項目，故上訴人施
    作如附表編號2 、3 、4 項目之工程，均在前開約定數量範
    圍內，不得再請求超過數量之工程款；又縱非約定範圍，依
    兩造工程合約施工說明書總則第3 、4 、5 點之約定，上訴
    人既未於約定時間內就設計圖及設計構想提出疑義，縱有遺
    漏，應視同已合併於其他相關項目估計在內，不得事後請求
    加價；另兩造工程契約書第3 條約定係採契約價金總額結算
    給付之方法，並非依各單項為計算基準，兩造於92年7 月4
    日就變更增減工程項目達成協議，其已依約給付全部工程款
    ，上訴人本件請求部分兩造未達成任何協議亦無書面，自無
    工程款請求權。又上訴人如主張蹲式馬桶之施作非契約約定
    ，其受領該部分工程款亦屬不當得利，被上訴人亦得請求返
    還並以之為抵銷抗辯。另上訴人於訂約後未完工前已知大理
    石數量有少估之情形，經協商後表示自願吸收，依民法第
    180 條第3 款規定，不得依不當得利之法律關係請求返還。
    並聲明：上訴駁回。
四、兩造不爭執事項：
  (一)兩造訂有系爭工程合約。
  (二)全部工程已於92年7 七月20日完工，並於92年8 月13日驗收
    完畢。
  (三)原約定總工程款為3,720,000 萬元，因設計圖變更實做數量
    增加301,871 元，減縮103,271 元，因而追加工程款
    198,600 元，兩造並在92年7 月4 日協調修改，同意總工程
    款改為3,918,600 元，被上訴人已於92年10月10日給付完畢
    。
  (四)上訴人提出92年8 月15日之估價單，確為單方面製作，但上
    訴人曾於92年10月9 日通知被上訴人，請求給付該部分工程
    款。
五、兩造爭執事項：
  (一)兩造契約第3 條約定之數量增減10% 以上，係指各單項或總
    工程數量之增減？
  (二)上訴人實際施作之大理石數量與合約約定是否不符？
  (三)上訴人得否請求超過部分之工程款或依不當得利之法律關係
    請求返還？
  (四)上訴人主張為有理由時，得請求之金額為若干？
六、就兩造爭執事項，本院判斷意見如下：
  (一)兩造契約第3 條約定之數量增減10% 以上，係指各單項或總
    工程數量之增減？
    經查本件經送鑑定結果，行政院公共工程委員會 (下稱公程
    會)以 系爭工程合約第3 條第2 項約定「採契約價金總額結
    算給付者，工程之實作數量如較契約所定數量增減達10% 以
    上時，其逾10% 部分，得以契約變更增減契約價金。未達
    10% 者，契約價金不予增減。」即在說明超過10% 部分為訂
    約時難以預估之部分，應變更增減價金，使達到實質公平，
    且參照公程員會製作之採購契約要項第32點第2 款「工程之
    個別項目實作數量較契約所定數量增減達10% 以上者，其逾
    10% 部分，得以變更設計增減契約價金。未達10% 者，契約
    價金得不予增減。」，且一般契約當事人於預設風險時，乃
    是就個別項目分別預估，如採工程總額為計算標準，不惟不
    符當事人之預期，也會侵蝕其他個別項目之風險等情，有該
    會94 年5月24日工程鑑定字第09400182750 號函及鑑定書可
    參，足認兩造前開契約條款之約定，係採個別項目計算是否
    增減達10% 之基準；至證人即系爭工程設計師林進財雖到庭
    證稱一般工程均係指總工程施作數量是否超過10% 為計算基
    準，惟公程會乃公共工程之相關主管機關，定有採購契約要
    點，針對系爭工程並經審酌卷證資料及兩造各自提出之攻擊
    防禦方法而為鑑定，自應以該會之鑑定意見較為可採。是本
    件工程雖為依契約價金總額結算給付，惟仍可調整工程總價
    ，且係以契約工程數量上符合約定之各個項目數量增減超過
    10% 即可變更設計，至為明確，被上訴人所辯上訴人本件請
    求項目之工程款，尚未逾系爭工程總價金1 ／10，不得請求
    云云，顯不足採。
  (二)上訴人實際施作之大理石數量與合約約定是否不符？
    被上訴人雖以如附表編號2 、3 、4 等3 項之大理石舊米黃
    薄片30×30cm之數量依合約約定總數量應為1900才，上訴人
    施作之總數量並未超過約定之數量，不得再為請求；惟查依
    行政院公程會前開鑑定書以系爭工程施作大理石舊米黃薄片
    30×30cm之範圍，依據契約文件之指示，應包含男、女廁所
    一定高度以下主牆面、廁所隔間板及地板；而公程會依施工
    圖說及現場履勘計算之結果，認前開3 項目上訴人之實際施
    作數量，扣除應由上訴人自行負擔之損耗部分外，為1543
    才；如附表編號2 、3 、4 等3 項大理石舊米黃薄片30×
    30cm之數量 (合約單價分析表泥作工程項目列有大理石950
    才、大理石工程部分亦列有大理石950 才)， 其中大理石工
    程項次應為材料價格、泥作工程項目則為工資項目，故依契
    約之約定總數量應為950 才，上訴人實際施作超過契約數量
    10% 之部分，應得以契約變更增減契約價金等情，亦有前開
    鑑定書可憑；足認上訴人主張其就附表編號2 、3 、4 項關
    於大理石舊米黃薄片30×30cm之實際施作數量，確較契約約
    定之數量為多之詞，應可認為真實。
  (三)上訴人得否請求超過部分之工程款或依不當得利之法律關係
    請求返還？
  (1)系爭工程合約第3 條第2 項係約定「採契約價金總額結算給
    付者，工程之實作數量如較契約所定數量增減達10% 以上時
    ，其逾10% 部分，得以契約變更增減契約價金。未達10% 者
    ，契約價金不予增減。」，已如前述，則上訴人如欲請求施
    作超過10% 部分之工程款，自應要求以契約變更增減，始得
    為之，惟上訴人僅於92年8 月15日單方面提出估價單請款，
    並未要求被上訴人為契約變更，逕依兩造契約請求工程款，
    應認與前開契約條款之約定不符，不應准許。
  (2)惟上訴人施作之總數量確較契約約定之數量為多之情，已如
    前述，其施作數量超過部分，顯非原承攬工程合約施作之範
    圍，而被上訴人確因而受有利益，致上訴人受有損害，是上
    訴人請求被上訴人返還不當得利，自應認為有理由。
  (3)被上訴人雖以上訴人於得標後曾表示願意吸收大理石舊薄片
    數量不足部分之工程款，況系爭工程款已驗收付款完畢，上
    訴人均未為爭執，不得事後再為請求等語為辯；惟查，系爭
    工程就大理石薄片部分實際施作之數量確較合約約定為多之
    事實，業經公程會鑑定已如前述，而未實際施作前, 並不能
    確定增減若干，況證人即設計師林進財證稱「上訴人得標第
    二天，曾經會同我與被上訴人代理人一起去看現場，丁○○
    有表示大理石部分數量他少算，但當時我們有堅持契約約定
    的數量沒錯，所以後來丁○○表示願意吸收該部分工程款。
    」 (93年11月5 日準備程序筆錄)， 證人所述縱為真實，亦
    僅可認定上訴人在未為實際施作前因被上訴人方面表示數量
    無誤所為表示，不能因而認定上訴人在未施作前已有預先拋
    棄對於施作超過約定數量部分請求權之意；又因該部分並非
    契約約定範圍亦如前述，上訴人未於給付工程款時為爭執，
    亦不能因而即認為已有拋棄該部分請求權之意；是被上訴人
    此部分抗辯並無理由。另被上訴人認有民法第180 條第3 款
    之事由不得主張不當得利請求返還云云。惟因清償債務而為
    給付，於給付時明知無給付義務者，係指於給付明知債務不
    存在，而故為給付而言。經查，本件上訴人就超越契約範圍
    之施作數量並非清償債務，亦非明知有債務不存在之情形，
    故無該條之適用，被上訴人此部分抗辯，亦不足採。
  (四)上訴人主張為有理由時，得請求之金額為若干？
  (1)系爭工程關於大理石薄片施作數量，依公程會鑑定結果超過
    約定數量者包括：
  如附表編號 (2)一樓男女廁所氧化鎂板貼舊米黃薄片大理石
    、地坪部分經公程會鑑定數量為1543才，扣除合約約定之
    950 才及合約約定10% 範圍內不得請求之95才，上訴人得請
    求之數量為498 才，以單價120 元計算，金額為59,760元。
  附表編號 (3)氧化鎂板貼踢腳板腰帶印度黑金大理石部分經
    公程會鑑定數量為167.5 才，扣除合約約定之150 才及合約
    約定10% 範圍內不得請求之15才，上訴人得請求之數量為
    2.5 才，以單價100 元計算，金額為250 元。
  氧化鎂板踢腳板腰帶印度黑金磨45度角部分經公程會鑑定數
    量為650.8 尺，扣除合約約定之150 尺及合約約定10% 範圍
    內不得請求之15尺，上訴人得請求之數量為4785.8尺，以單
    價100 元計算，金額為48,580元。
  (2)經計算結果，上訴人施作超過合約約定數量之總金額為
    108,590 元 (59,760+250+48,580=108,590)，加上稅金
    5,430 元，合計為114,020元。
七、綜上所述，本件上訴人本於不當得利之法律關係，請求被上
    訴人給付114,020 元 (於本院減縮後之請求金額)及 自起訴
    狀繕本送達翌日之92年11月13日 (起訴狀繕本於92年11月12
    日送達)起 至清償日止，按週年利率5%計算之法定遲延利息
    ，為有理由，原審為上訴人此部分（其餘部分已減縮不再請
    )求 敗訴之判決，自有未當，上訴意旨請求就此部分廢棄改
    判，為有理由，應由本院將原判決此部分廢棄改判如主文第
    二項所示。
八、據上論結：本件上訴為有理由，依民事訴訟法第43 6條之1
    第3 項、第450 條、第79條、第81條第1 款，判決如主文。
中    華    民    國    94    年    7     月    26    日
                  民事第一庭審判長法　官　沈建興
                                  法　官  洪珮婷
                                  法　官  林玉心
  附表：
 ┌──┬─────────────┬────┬───┬───┬─────┬─────┐
 │編號│    施作項目              │   規格 │ 數量 │ 單價 │金    額  │  備註    │
 │    │                          │        │      │      │(新台幣)  │          │
 ├──┼─────────────┼────┼───┼───┼─────┼─────┤
 │ 1  │半腰壁法官室袖木板40條(10 │  尺    │ 150  │  800 │  120,000 │於本院審理│
 │    │間法官室、第1法庭)        │        │      │      │          │中捨棄    │
 ├──┼─────────────┼────┼───┼───┼─────┼─────┤
 │ 2  │一樓男女廁所氧化鎂板貼舊米│  才    │ 960  │  120 │  115,200 │減縮金額為│
 │    │黃薄片大理石、地坪        │        │      │      │          │59,760元  │
 ├──┼─────────────┼────┼───┼───┼─────┼─────┤
 │ 3  │氧化鎂板貼踢腳板腰帶印度黑│  才    │  68  │  180 │    12240 │減縮金額為│
 │    │金大理石                  │        │      │      │          │250元     │
 ├──┼─────────────┼────┼───┼───┼─────┼─────┤
 │ 4  │氧化鎂板踢腳板腰帶印度黑金│  尺    │ 260  │  100 │    26000 │追加金額為│
 │    │磨45度角                  │        │      │      │          │48,580元  │
 ├──┼─────────────┼────┼───┼───┼─────┼─────┤
 │ 5  │蹲式馬桶座砌磚男          │  坐    │   2  │ 5000 │    10000 │於本院審理│
 │    ├─────────────┼────┼───┼───┼─────┤中捨棄    │
 │    │蹲式馬桶座砌磚女          │  坐    │   2  │ 3000 │     6000 │          │
 ├──┼─────────────┼────┼───┼───┼─────┼─────┤
 │ 6  │稅金                      │        │      │      │    14472 │減為5,430 │
 ├──┴─────────────┴────┴───┴───┴─────┼─────┤
 │                                                                      │總金額減縮│
 │總金額合計                                                    303,912 │為114,020 │
 └───────────────────────────────────┴─────┘
上為正本係照原本作成。
本判決不得上訴。
中    華    民    國    94    年    7     月    26    日
                                  書記官  陳家宏
